【裁判字號】    97,訴,640
【裁判日期】    971031
【裁判案由】    偽造有價證券等
【裁判全文】
臺灣桃園地方法院刑事判決               97年度訴字第640號
公  訴  人  台灣桃園地方法院檢察署檢察官
被      告  丁○○
                    （現另案在台灣台南監獄執行中）
指定辯護人  本院公設辯護人  陳瑞明
被      告  乙○○
上列被告因偽造有價證券等案件，經檢察官提起公訴（97年度偵
字第4207號），本院判決如下：
    主  文
丁○○收受贓物，處有期徒刑伍月，減為有期徒刑貳月又拾伍日
。又意圖供行使之用，而偽造有價證券，處有期徒刑年貳月；
偽造之如附表一所示之支票壹紙沒收。應執行有期徒刑年月
；偽造之如附表一所示之支票壹紙沒收。
乙○○無罪。
    事  實
一、丁○○明知真實姓名年籍不詳綽號為「金龍」之成年男子（
    下稱「金龍」）所持有發票人己○○、付款人台灣中小企業
    銀行竹東分行、支票號碼：AV0000000 至AV0000000 、帳號
    ：02190-9 號、未填載金額及發票日之空白支票共50張（下
    稱空白支票50張），係來源不明之贓物（上開空白支票均係
    己○○所有，於民國96年4 月20日凌晨某時在桃園縣大園鄉
    許厝港96之31號內發覺失竊），竟於96年4 月20日至96年4
    月24日間某日，在桃園縣大園鄉某處，向「金龍」收受上開
    空白支票50張供己使用。
二、丁○○向「金龍」收受上開空白支票50張後，於96年5 月間
    某日，因欲向乙○○借款，竟基於意圖供行使之用而偽造有
    價證券之犯意，在其桃園縣桃園市○○○街25號6 樓住處，
    在如附表一所示之空白支票上，填寫票面金額8 萬5 千元、
    發票日為96年6 月15日，而偽造該支票1 紙，並於上址持交
    不知情之乙○○而行使之。乙○○取得該支票後，先持交不
    知情之丙○○，丙○○再持交不知情之戊○○，戊○○復交
    付不知情之甲○○，甲○○即將該支票存入玉山商業銀行雙
    和分行，並於96年6 月15日提示該支票，惟因該支票業經己○○申辦掛失而未獲兌現，並經台灣票據交換所新竹市分所
    通知桃園縣政府警察局大園分局始循線查獲。
三、案經桃園縣政府警察局大園分局報請台灣桃園地方法院檢察
    署檢察官偵查起訴。
    理  由
甲、證據能力部分：
一、證人己○○、甲○○、戊○○、丙○○於警詢中之證述，雖
    屬傳聞證據，惟本院審理時提示上開證人之警詢筆錄徵詢被
    告之意見，被告等及辯護人均陳明沒有意見，本院審酌上開
    筆錄作成時，較無人情施壓或干擾，亦無不當取供之情形，
    認為以之作為本案之證據亦屬適當，是其等於警詢之證述，
    依刑事訴訟法第159 條之5 第2 項規定，有證據能力。
二、證人己○○、丙○○於檢察官訊問時所為之證述，查無顯不
    可信之情況，依刑事訴訟法第159 條之1 第2 項規定，得為
    證據，且復經具結以擔保其證詞之真實性及憑信性，而被告
    等及辯護人亦不爭執其證據能力，是其於檢察官訊問時所為
    之證述，自具有證據能力。另被告丁○○於檢察官訊問時以
    證人身分經具結後所為之證述，查無顯不可信之情況，且本
    院審理時亦傳喚被告丁○○為證人使被告乙○○有行使反對
    詰問權之機會，依刑事訴訟法第159 條之1 第2 項規定，亦
    得為證據。
乙、認定事實之理由及依據：
壹、有罪部分（即被告丁○○被訴收受贓物及偽造有價證券部分
    ）：
一、訊據被告丁○○固坦承自「金龍」處收受未填載金額及發票
    日之空白支票1 本，並於如附表一所示支票上填載發票日後
    交付與同案被告乙○○之事實，惟矢口否認有何收受贓物及
    偽造有價證券犯行，辯稱：伊是替乙○○借票，且如附表一
    所示支票上發票日並非伊所填載云云。經查：
（一）上開空白支票共50張係證人己○○於上揭時、地所遭竊，
      業據證人己○○於警詢及檢察官訊問時證述屬實，並有卷
      附遺失票據申報書、支票及退票理由單各1 份在卷可稽；
      而被告丁○○自「金龍」處收受未填載金額及發票日之空
      白支票1 本，並將如附表一所示支票填載發票日後交付證
      人即同案被告乙○○，其後輾轉交付與證人丙○○、戊○○、甲○○等人，後證人甲○○提示該支票時因已掛失止
      付而不獲兌現，亦據證人即同案被告乙○○於本院審理時
      、證人丙○○於警詢及檢察官訊問時、證人戊○○、甲○○於警詢時證述明確，復均為被告丁○○所是認，此部分
      之事實自可認定。
（二）被告丁○○自承支票係「金龍」所交付，而「金龍」所交
      付之支票1 本金額係空白，但「金龍」表示該支票可以用
      云云，惟查「金龍」並非票據名義人，而被告丁○○復不
      知悉「金龍」之確切年籍資料，顯見其與交付支票之人並
      不熟識，卻仍收受該人表示可以恣意使用之未記載票面金
      額支票高達50張，復對該支票之來源及信用性，於當時竟
      未加以查證，顯見被告丁○○於收受上開空白支票時對發
      票人之資力、信用狀況毫不關心，亦不在乎事後經人填載
      之票面金額是否可能未獲兌現；再參諸被告丁○○復稱：
      「金龍」拿票給伊，伊借到錢再借一些給「金龍」云云（
      見偵查卷第51頁），則「金龍」於交付上開空白支票與被
      告丁○○後，竟可無端平白獲取利益，足認被告丁○○於
      收受當時已知為他人失竊之贓物。
（三）查如附表一所示支票確已經人填載完成，且被告丁○○於
      檢察官訊問及本院審理時迭稱支票日期是伊寫的云云（見
      偵查卷第51頁、本院97年度審訴字第1274號卷第30頁）。
      又證人即同案被告乙○○於本院審理時即證稱：被告丁○○係持如附表一所示支票向其借款，且交付該支票時均已
      填載完成等語（見本院97年9 月11日審判筆錄第3 、8 頁
      ），而被告丁○○於檢察官訊問時亦供承持該票向乙○○
      借款之情，雖乙○○經檢察官以涉犯收受贓物罪嫌提起公
      訴，惟公訴人並未認其另涉犯偽造有價證券罪嫌，而被告
      丁○○既已自承未經授權填載發票日之情，乙○○實無再
      甘冒偽證刑責另虛構此情（即被告丁○○交付上開支票時
      金額已填載）以誣陷被告丁○○之必要。況被告丁○○於
      本院審理時稱：如附表一所示支票金額係用打字機打的等
      語（見本院97年10月16日審判筆錄第4 頁），核與如附表
      一所示支票票面國字金額填載方式相符，顯見被告丁○○
      確已知悉該支票金額記載情形；再參諸被告丁○○既係持
      票借款，則若支票金額係空白者，衡情收受票據者自當要
      求有權者出具授權書，以免事後填載金額時涉犯偽造有價
      證券刑責，惟乙○○並未要求被告丁○○出具任何授權書
      ，堪認乙○○取得該支票時，該支票已填載完成，是如附
      表一所示支票票面金額顯係被告丁○○所填載。
（四）被告丁○○就如何取得上開支票50張及支票填載等節，前
      後所述多有不一之情，益見情虛：
    1.就「金龍」究係何人，被告丁○○於檢察官訊問時先稱姓
      名為「李金龍」，年約40餘歲云云（見偵查卷第51頁）；
      後稱：伊只知道綽號叫「金龍」，但本名不知道回去再查
      云云（見偵查卷第56頁）；於本院審理時先稱：伊不知道
      「金龍」的真實姓名云云（見本院97年度審訴字第1274號
      卷第32頁）；復稱：「金龍」好像姓李，乙○○才知道其
      為何人，「金龍」是乙○○朋友的朋友云云（見本院97年
      8 月21日審判筆錄第2 頁）；再稱：其實「金龍」這個人
      伊與乙○○都認識云云（見本院97年10月16日審判筆錄第
      6 頁）。被告丁○○就「金龍」究係何人，前後所述不一
      。
    2.就上開支票填載情形，於檢察官訊問時稱：「金龍」拿給
      伊1 本支票，上面印章已經有印章，其他空白，伊交付給
      綽號「大象」者時支票日期是伊寫的云云（見偵查卷第51
      頁）；於本院審理時則稱：如附表一所示支票有沒有蓋章
      伊不清楚（見本院97年度審訴字第1274號卷第32頁、本院
      97年10月16日審判筆錄第3 頁）。被告丁○○就上開空白
      支票是否已記載有發票人，前後供詞反覆。
    3.就何以需向「金龍」拿取空白支票，被告丁○○於檢察官
      訊問時稱：伊拿空白支票向綽號「大象」者借錢（指同案
      被告乙○○）等語（見偵查卷第51頁）；於本院審理時改
      稱：係要替乙○○借票云云（見本院97年10月16日審判筆
      錄第13頁）。查被告丁○○就何以向「金龍」拿取空白支
      票之原因，前後所述不一；況又如被告丁○○所述同案被
      告乙○○亦認識「金龍」，則若係被告乙○○欲借票者，
      本可親自向「金龍」洽借即可，又何需透過被告丁○○？
      是被告丁○○所述係為乙○○向「金龍」借票乙節顯不符
      常情。
    4.被告丁○○甚且於檢察官訊問時尚且一度陳稱：不認識同
      案被告乙○○，亦未與同案被告乙○○接觸云云（見偵查
      卷第50、51頁），雖被告丁○○嗣後稱：因為不知道綽號
      「大象」的男子就是乙○○云云（見偵查卷第56頁）。然
      查依卷附被告丁○○（以「陳家駿」名義簽訂）與同案被
      告乙○○所簽訂之借款契約書上，乙方均明確載明「乙○○」（見偵查卷第39至41頁），則被告丁○○實無不知綽
      號「大象」者即係同案被告乙○○之理。
（五）至被告丁○○雖以前詞置辯，惟如前所述，其所辯或係前
      後不一，或不符常情，顯非可採。
（六）關於被告丁○○自「金龍」處收受上開空白支票50張之時
      間，公訴人雖認係於「96年3 、4 月間」，惟查被告丁○○固於檢察官訊問時供稱：「金龍」係於96年3 、4 月間
      交付與伊等語（見偵查卷第51頁），然據上開空白支票係
      於96年4 月20日遭竊，業據證人己○○於警詢中證述明確
      （見偵查卷第17頁背面），則被告丁○○自無可能於96年
      4 月20日前即自「金龍」處取得上開空白支票50張；另證
      人甲○○於警詢中即證稱：伊係於96年5 月9 日向銀行確
      認如附表一所示支票之信用狀況後即將該支票存入銀行等
      語（見偵查卷第20頁），則被告丁○○顯係於96年5 月9
      日前即自「金龍」處取得上開空白支票50張，是本件堪認
      被告丁○○係於96年4 月20日至96年5 月9 日間取得上開
      空白支票50張。又本件被告丁○○因無法清楚陳述取得上
      開空白支票50張之確實日期（而本院僅能推知被告丁○○
      係於上開時間內取得），然中華民國96年罪犯減刑條例業
      於96年7 月16日施行，而依該條例第2 條規定，需犯罪在
      96年4 月24日前者，方得依該條例減刑，查本件既無證據
      證明被告丁○○係於96年4 月24日後方取得上開空白支票
      50張，自應為有利被告丁○○之認定，認被告丁○○係於
      96年4 月20日至96年4 月24日間收受上開空白支票50張，
      是公訴人上開認定，尚有未洽。
（七）又公訴人僅認如附表一所示支票上之票面金額係被告丁○○所填載，惟查除票面金額外，被告丁○○已供承該支票
      之發票日係其所填載，已如前述，是公訴人此部分認定，
      尚有疏漏。
（八）本件事證明確，被告丁○○犯行堪予認定，應依法論科。
二、論罪科刑：
（一）核被告丁○○就事實欄一所為，係犯刑法第349 條第1 項
      之收受贓物罪。又公訴人雖僅就被告收受如附表一所示空
      白支票乙紙部分提起公訴，惟其餘部分與已起訴部分有實
      質上一罪關係，為起訴效力所及，本院自應加以審究。
（二）核被告丁○○就事實欄二所為，係犯刑法第201 條第1 項
      之偽造有價證券罪。被告丁○○偽造有價證券後提出行使
      ，行使之低度行為應為偽造之高度行為所吸收，亦不另論
      處。
（三）被告丁○○所犯上開二罪名，犯意各別，罪名不同，應分
      論併罰。
（四）爰審酌被告丁○○犯罪之動機、目的、手段、收受支票之
      價值，及所偽造之支票並未兌現，造成之損害程度，其素
      行情形等一切情狀，分別量處如主文所示之刑。按中華民
      國96年罪犯減刑條例業於96年7 月16日施行，查本件被告
      事實欄一之收受贓物犯行係在96年4 月24日前，爰依中華
      民國96年罪犯減刑條例第2 條第1 項第3 款，減其刑期2
      分之1 ，並與所犯不得減刑之事實欄二偽造有價證券所處
      之有期徒刑，定應執行之刑，以示懲儆。
（五）如附表一所示偽造之支票1 張，不問屬於犯人與否，應依
      刑法第205 條之規定沒收。
貳、無罪部分（即被告乙○○被訴收受贓物部分）：
一、公訴意旨略以：被告乙○○明知丁○○所交付如附表一所示
    支票顯然來源有疑，竟仍基於收受贓物之意思，收受該紙支
    票，並將該支票借予不知情之丙○○、戊○○使用，戊○○
    即持之向不知情之甲○○借款作為抵押，因認被告乙○○係
    犯刑法第349 條第1 項之收受贓物罪嫌云云。
二、按犯罪事實應依證據認定之，無證據不得認定犯罪事實；不
    能證明被告犯罪者，應諭知無罪之判決，刑事訴訟法第154
    條第2 項、第301 條第1 項定有明文。又事實之認定，應憑
    證據，如未能發現相當證據，或證據不足以證明，自不能以
    推測或擬制之方法，為裁判基礎；再認定犯罪事實所憑之證
    據，雖不以直接證據為限，間接證據亦包括在內，然無論直
    接或間接證據，其為訴訟上之證明，須於通常一般之人均不
    致於有所懷疑，而得確信其為真實之程度者，始得據為有罪
    之認定，倘其證明尚未達到此一程度，而有合理性懷疑之存
    在時，即無從為有罪之認定，有最高法院40年台上字第86號
    、76年台上字第4986號判例可資參照。
三、公訴人認被告乙○○涉有上揭犯嫌，無非係以證人己○○、
    戊○○、丙○○、甲○○之證述及卷附如附表一所示支票、
    遺失票據申報書、掛失止付票據提示人資料查報表、退票理
    由單等為主要論據。訊據被告乙○○固坦承自丁○○收受如
    附表一所示支票之事實，惟矢口否認有何收受贓物犯行，辯
    稱：如附表一所示支票係丁○○為借款而交付與伊，伊收受
    後曾向銀行照會並無問題，丁○○告知伊該票是友人之票，
    伊不知道該票是贓物等語。
四、經查：
（一）如附表一所示支票係證人己○○於上揭時、地所遭竊，被
      告乙○○係自同案被告丁○○處收受該支票，其後輾轉交
      付與證人丙○○、戊○○、甲○○等人，後證人甲○○提
      示該支票時因已掛失止付而不獲兌現等事實已如前述。
（二）關於同案被告丁○○為何交付如附表一所示支票與被告乙○○，被告乙○○已供明係同案被告丁○○持該票向其借
      款10萬元，扣除利息及手續費後，共交付8 萬5 千元與同
      案被告丁○○，而證人即同案被告丁○○於檢察官訊問時
      證稱：伊拿支票向乙○○借錢等語（見偵查卷第51頁），
      所述情節相符，況被告乙○○就同案被告丁○○借款之始
      末，復具體陳稱：伊自丁○○處取得如附表一所示支票後
      ，即向銀行照會，再將該支票交給丙○○，其後乃將8 萬
      5 千元交付丁○○，後來因丙○○告知支票跳票，所以伊
      才叫丁○○簽借據及本票等語（見本院97年9 月11日審判
      筆錄第9 頁），並提出借款契約書1 紙為佐（見偵查卷第
      39至41頁），是被告乙○○上開所供，應非虛妄，而可採
      信。
（三）按支票票主發現支票遭竊後，極有可能掛失止付而使支票
      無從兌現，此為一般具社會經驗者均能想見之事實，查如
      附表一所示支票係由證人甲○○所提示，而證人甲○○係
      於96年5 月9 日即取得該支票，距離該支票發票日即96年
      6 月15日，尚有1 個多月的時間可供失主掛失止付，屆期
      更有可能無法兌現。亦即被告乙○○若明知該支票係贓物
      ，上開票載發票日於其收受時復已遭人填寫無法塗改，以
      被告乙○○從事代書之社會經驗，則其當能預見若有人屆
      期提示該支票，獲得兌現之可能性甚低，甚且因遭失主掛
      失止付之故，將遭警方循線追查，應無疑義。再依證人即
      同案被告丁○○於檢察官訊問時所證，其當時係持該支票
      向被告乙○○借款，則本件當時乃係證人即同案被告丁○○有求於被告乙○○，並非被告乙○○本身因需錢孔急或
      遭人逼債，而鋌而走險使用該支票，是若被告乙○○本身
      無力或不願借款與丁○○，直接拒絕即可，又何需甘冒遭
      警方追緝之風險，使用其明知為贓物，且極可能不獲兌現
      之上開支票再交付與證人丙○○。是綜合上情觀之，若被
      告乙○○收受時已知上開支票為贓物，則其嗣後所為，顯
      然不合情理，故被告乙○○辯稱其並不知該支票乃係贓物
      ，衡情尚非無據。
（四）又雖被告乙○○取得該支票時並非要求丁○○背書，惟按
      一般物品之移轉需注重物品與轉手人間之關連性、對價性
      與流通性，始得確保收受人所取得之物為合法、正當。然
      支票為流通證券，持有票據之人於取得具備形式要件或非
      基於不相當對價取得之票據後，如再要求執票人需明確知
      悉發票人之姓名、年籍或發票人、轉手人間取得票據之原
      因，將有違票據無因性，並有礙票據之流通，此乃票據轉
      讓與一般物品轉讓不同之處。是縱被告乙○○取得該支票
      時並非要求丁○○背書，亦難據此推論被告乙○○已對支
      票來源有所疑問。再者，又被告乙○○倘對支票之來源有
      所懷疑，衡情應會要求丁○○於票背上簽名背書，以確保
      其票據債務之來源，然被告乙○○未為此舉，益徵被告乙○○對丁○○持有該支票之正當性，並未起疑。
（五）至同案被告丁○○於本院審理時固證稱：伊於96年5 月間
      將如附表一所示支票交付與乙○○時，並不是為了借錢，
      伊是在96年7 月間才向乙○○借錢云云。然查：丁○○就
      如何取得上開支票50張及支票填載等節，前後所述多有不
      一之情，已如前述，而丁○○執以如附表一所示支票據以
      行使，所涉收受贓物、偽造有價證券罪，均經本院審理中
      ，顯與自身有利害關係，另參酌如附表一所示支票於96年
      5 月16日即已不獲兌現，衡情常人應以對丁○○之信用發
      生疑問，則被告乙○○實無可能於該支票退票後，再率予
      借款與丁○○之理，是丁○○上開所證，尚難逕採。
（六）又雖被告乙○○就丁○○如何持該支票向其借款，陳述或
      有出入，惟人之記憶有限，本即難期一般人就任何細節均
      可清楚記憶。況認定犯罪事實應依證據，為刑事訴訟法所
      明定，故被告否認犯罪事實所持之辯解，縱屬不能成立，
      仍非有積極證據足以證明其犯罪行為，不能遽為有罪之認
      定（最高法院30年上字第1831號判例）。縱被告乙○○之
      陳述，細節上縱有瑕疵，然亦不得即以此認定被告乙○○
      犯罪。
五、刑事訴訟法第161 條第1 項規定：檢察官就被告犯罪事實，
    應負舉證責任，並指出證明之方法。因此，檢察官對於起訴
    之犯罪事實，應負提出證據及說服之實質舉證責任。倘其所
    提出之證據，不足為被告有罪之積極證明，或其指出證明之
    方法，無從說服法院以形成被告有罪之心證，基於無罪推定
    之原則，自應為被告無罪之判決（最高法院92年台上字第12
    8 號判例意旨參照）。綜上所述，公訴意旨所指訴被告乙○○涉有收受贓物犯嫌，所舉事證尚不足以達於通常一般人均
    不至於有所懷疑，而堪予確信已臻真實之程度。既仍有合理
    懷疑之存在，而不能確信為真實，揆諸前開法條及判例意旨
    ，本件既不能證明被告乙○○犯罪，自應依法為被告乙○○
    無罪之諭知，以昭審慎。
據上論斷，應依刑事訴訟法第299 條第1 項前段、第301 條第1
項，刑法第201 條第1 項、第349 條第1 項、第205 條、第51條
第5 款，刑法施行法第1 條之1 第1 項、第2 項前段，中華民國
96年罪犯減刑條例第2 條第1 項第3 款、第7 條、第11條，判決
如主文。
本案經檢察官陳仁傑到庭執行職務。
中    華    民    國    97    年    10    月    31    日
                  刑事第一庭審判長法  官  曾淑華
                                  法  官  顧正德
                                  法  官  鄭吉雄
以上正本證明與原本無異。
如不服本判決，應於判決送達後10日內向本院提出上訴狀（應附
繕本），其未敘述上訴理由者，應於上訴期間屆滿後20日內補提
理由書狀於本院，上訴於臺灣高等法院。
                                  書記官  劉宗源
中    華    民    國    97    年    11    月    5     日
附表一：
┌──┬────┬───┬─────┬────┬───┬───┐
│編號│付款人  │發票人│ 支票號碼 │ 帳號   │發票日│金  額│
├──┼────┼───┼─────┼────┼───┼───┤
│ 1  │台灣中小│己○○│AV0000000 │02190-9 │空  白│空  白│
│    │企業銀行│      │          │        │（偽填│（偽填│
│    │竹東分行│      │          │        │96年6 │8 萬5 │
│    │        │      │          │        │月15日│千元）│
│    │        │      │          │        │）    │      │
└──┴────┴───┴─────┴────┴───┴───┘
附錄法條：
中華民國刑法第201 條（有價證券之偽造變造與行使罪）
意圖供行使之用，而偽造、變造公債票、公司股票或其他有價證
券者，處3 年以上10年以下有期徒刑，得併科3 千元以下罰金。
中華民國刑法第349條（普通贓物罪）
收受贓物者，處 3 年以下有期徒刑、拘役或 5 百元以下罰金。


司法院資訊處製作；財團法人民間司法改革基金會備份。
